最高法院民事判決　　　　　　　　　　　　　　　　九十一年度台上字第一一五號
　　上 訴 人　丙○○
　　　　　　　丁○○
　　　　　　　乙○○
　　　　　　　甲○○
　　　　　　　戊○○
　　被上訴人　己○○
右當事人間因租佃爭議事件，上訴人對於中華民國八十八年十月十一日台灣高等法院
第二審更審判決（八十八年度上更(一)字第二五八號），提起上訴，本院判決如左：
    主  文
原判決關於駁回上訴人之上訴，及該訴訟費用部分廢棄，發回台灣高等法院。
    理  由
本件上訴人主張：伊之被繼承人張錦福於民國三十八年間將其所有坐落新竹縣新豐鄉
○○段三六、四二、三九、四一、四三號土地（重測前為大眉段松柏林小段四四、四
七、四八、四八之一、四八之二號，其中三六、四二號地目為田、餘三筆地目為林）
出租予被上訴人之父溫金蘭耕作，並向新竹縣竹北鄉公所（後改隸為新豐鄉）申請為
台灣省新竹縣新豐鄉松字第一四○號私有耕地租約登記後，雙方已於七十六年八月十
五日辦理變更登記以被上訴人為承租人。嗣張錦福於七十七年二月二十七日死亡即由
伊繼承為該租約之出租人。因上開三九、四一、四三號林地三筆（下稱系爭林地），
非屬土地法第一百零六條所稱之農地，與耕地三七五減租條例規定之耕地租佃要件不
符，且雙方迄未就該林地約定如何栽種農作物及支付租谷，而被上訴人又在其中部分
林地上種植水稻，破壞地貌，有違兩造租約第九條之約定。經伊以存證信函對被上訴
人表示終止系爭林地之租約，並先後向新豐鄉公所及新竹縣政府耕地租佃委員會聲請
調解、調處均不成立等情，爰依耕地三七五減租條例第一條之規定，求為命被上訴人
將系爭林地自上開私有耕地租約中刪除，返還系爭林地予伊之判決（按上訴人另訴請
將系爭林地回復原狀部分，業經上訴人於原審撤回；又第一審共同原告張劉六妹所請
求部分，經原審判決其敗訴後，未據上訴，該部分已告確定）。
被上訴人則以：系爭林地係供耕作及耕地擋風圍界之用，仍屬耕地租佃之範圍。伊依
約從事農耕使用，既未積欠地租，亦無任何損害土地而改變用途之違約行為，上訴人
之請求，自屬無理等語，資為抗辯。
原審維持第一審所為上訴人敗訴部分之判決，駁回其上訴，係以：按耕地租用，係指
以自任耕作為目的，約定支付地租，使用他人之農地而言，土地法第一百零六條第一
項定有明文。所稱農地參照同條第二項之立法精神，應包括漁地及牧地在內。承租他
人之非農、漁、牧地供耕作之用者，既非耕地租用，自無耕地三七五減租條例規定之
適用。則被上訴人所承租之系爭林地因非屬於農、漁、牧地，兩造間對該林地之權利
義務關係，固無耕地三七五減租條例之適用。惟尚應審究是否符合民法一般租賃及應
否適用該一般租賃之規定。按租賃者，謂當事人約定，一方以物租與他方使用、收益
，他方支付租金之契約。民法第四百二十一條第一項規定甚明。查上訴人向來均有收
取被上訴人給付之租谷，且上訴人於本件訴訟中仍繼續收取被上訴人八十五年至八十
七年之租谷，有上訴人所簽具之收據為憑。上訴人雖主張：被上訴人歷年所繳付三千
五百三十四台斤稻谷，為另二筆「田」地按千分之三百七十五標準計算之租金。系爭
林地未付分文租金，應無租賃關係存在云云，但兩造所不爭之私有耕地租約第三條約
定：「依正產物收穫總量千分之三百七十五為最高額，其原低於千分之三百七十五者
，依其原有之規定計算。」及第二條租額部分約定：「計實物三、五三四台斤」，而
五筆土地之租額欄則未分別記明每筆土地之租額，僅於總結欄（共計欄）記明「租額
實物計三、五三四台斤」，顯見該租約所訂五筆土地之年租金總額為稻谷三千五百三
十四台斤。上訴人上開主張不足採信。是被上訴人既有繳交系爭林地之租金，即符合
民法一般租賃之規定，雙方已就系爭林地成立一般租賃關係。又本件私有耕地租約第
九條後段約定：「承租人不得有損害土地事情。」姑不論張錦福與溫金蘭當初係如何
約定系爭林地之使用方法，縱如上訴人所言被上訴人有將部分林地改種水稻，然經勘
驗結果，當地水流與風向均不受影響，上訴人更自承：「地形沒有變更」等情，足認
被上訴人並無損害土地之情事。上訴人以被上訴人損害土地為由終止租約，自不生終
止之效力。綜上所述，兩造間就系爭林地有租賃關係存在，被上訴人又無違約得由上
訴人終止租約之情事，上訴人請求被上訴人將私有耕地租約中之系爭林地刪除，並返
還系爭林地予上訴人，為無理由，不應准許等詞，為其判斷之基礎。
查上訴人一再主張：兩造就系爭林地未約定支付租金，伊所收取者係另二筆「田」地
之租金；系爭耕地租約中之土地標示欄雖將系爭林地列載其上，惟「合計欄」僅載地
目「田」，面積「合計一、五三八九公頃」即為二筆地目「田」土地之面積總合，足
以證明當初兩造僅約定「田」為出租之標的等語，並提出新竹縣新豐鄉私有耕地租約
附表一件為證（見一審卷一八頁、四七頁、一七一頁反面，原審上字卷二一頁反面、
二四頁反面、四四頁，原審上更(一)字卷二四頁反面、七八頁、八六頁反面、八九頁、
九○頁、一一三頁正反面、一二○頁），此與判斷兩造間就系爭林地是否訂有租賃契
約，所關頗切，自屬重要之攻擊方法，原審恝置不論，已有判決不備理由之違法。其
次，原審未析論系爭林地於種植水稻前後之水流、風向、地形各如何，及其與土地之
損害間有何關聯，復未說明土地是否受損害僅須衡量水流、風向、地形等因素之依據
，遽以前揭理由認系爭林地未因被上訴人改種水稻而受有損害，亦不足以昭折服。上
訴論旨，指摘原判決為不當，聲明廢棄，非無理由。另查耕地三七五減租條例第六條
規定：「本條例施行後，耕地租約應一律以書面為之；租約之訂立、變更、終止或換
訂，應由出租人會同承租人申請登記。前項登記辦法，由省（市）政府擬訂，報請行
政院核定之。」準此，除租約之訂立、變更、終止或換訂外，似不生上訴人或被上訴
人得請求將系爭私有耕地租約中之系爭林地「刪除」之問題。究竟上訴人請求被上訴
人將私有耕地租約中之系爭林地「刪除」之真意為何？殊欠明瞭，亟待原審依民事訴
訟法第一百九十九條第二項規定予以闡明。又原審認定兩造間就系爭林地無私有耕地
租約之關係，而屬普通租賃云云，果爾，是否尚有系爭私有耕地租約第九條：「承租
人不得有抗租及損害土地情事。」等約定之適用？或被上訴人如有損害系爭林地，改
變地貌情事，上訴人可否終止租約，請求被上訴人返還系爭林地？均應加以釐清。案
經發回，宜併注意及之。
據上論結，本件上訴為有理由，依民事訴訟法第四百七十七條第一項、第四百七十八
條第一項，判決如主文。
中      華      民      國    九十一    年      一      月     十七     日
                              最高法院民事第七庭
                                  審判長法官  蘇  茂  秋
                                        法官  徐  璧  湖
                                        法官  朱  建  男
                                        法官  曾  煌  圳
                                        法官  李  慧  兒
      右正本證明與原本無異
                                              書  記  官
中      華      民      國    九十一    年      一      月     三十     日
